【裁判字號】    89,訴,1589
【裁判日期】    890808
【裁判案由】    返還價金
【裁判全文】
臺灣臺北地方法院民事判決  八十九度訴字第一五八九號
    原      告    乙○○
                  甲○○
    共      同
    訴訟代理人    劉錦隆律師
                  呂蘭蓉律師
    被      告    僑陽建設股份有限公司  設台北市○○路○段四十一之二號八樓
                              .
    法定代理人    丙○○      .
    訴訟代理人    楊金順律師
    複  代理人    南雪貞律師
                  江旻書律師
右當事人間請求返還價金事件，本院判決如左：
    主    文
被告應給付原告乙○○新台幣壹佰伍拾貳萬伍仟柒佰伍拾伍元，原告甲○○新台幣陸
拾伍萬仟柒佰貳拾肆元，及均自民國八十九年四月二十一日起至清償日止，按年息
百分之五計算之利息。
原告其餘之訴駁回。
訴訟費用由被告負擔十分之五，餘由原告負擔。
本判決原告勝訴部分於原告乙○○以新台幣伍拾壹萬捌仟元，原告甲○○以新台幣貳
拾壹萬捌仟元分別為被告供擔保後，得假執行。但被告如於假執行程序實施前分別以
新台幣壹佰伍拾貳萬伍仟柒佰伍拾伍元、陸拾伍萬仟柒佰貳拾肆元為原告乙○○、
甲○○預供擔保，得免為假執行。
原告其餘假執行之聲請駁回。
    事    實
甲、原告方面：
壹、聲明：
一、先位聲明：被告應給付原告乙○○新台幣（下同）二百七十八萬五千七百五十五
    元，原告朱致中一百一十萬五千五百二十四元，及均自起訴狀繕本送達翌日起至
    清償日止，按年息百分之五計算之利息。原告均願供擔保請准宣告假執行。
二、備位聲明：被告應給付原告乙○○二百六十八萬五千七百五十五元，原告朱致中
    一百零五萬五千五百二十四元，及均自起訴狀繕本送達翌日起至清償日止，按年
    息百分之五計算之利息。原告均願供擔保請准宣告假執行。
貳、陳述：
一、先位之訴部分：
（一）原告乙○○於民國八十二年十二月二十三日向被告買受坐落台北縣新店市○○
      段三一、三二、三三、三四、三五、三六地號等六筆土地上所興建之「僑陽傑
      座」第Ι棟六樓面積二五‧九二坪之預售房屋，及其基地之應有持分，價金合
      計六百一十五萬元，雙方訂有房屋土地買賣契約書，另向被告買受前開土地上
      定名為「僑陽傑座」之停車位乙位編號地下二層十一號暨基地應有持分比例，
      價金八十五萬元，雙方另訂有車位買賣契約書。原告甲○○則於八十三年四月
      八日向原告買受第Ｈ棟六樓面積七‧二五坪之預售屋，及其基地之應有持分，
      價金合計一百六十一萬元，雙方亦訂有房屋土地買賣契約書，另向被告買受前
      開土地上定名為「僑陽傑座」之停車位乙位編號地下二樓十三號暨基地應有持
      分比例，價金九十萬元，有車位買賣契約書可稽。有關房地部分，乙○○已給
      付價金二百二十二萬七千元及登記費用十一萬一千九百一十一元，甲○○已給
      付價金六十二萬五千元及登記費用三萬三千二百八十五元；車位部分，乙○○
      已給付價金四十二萬八千元及登記費用一萬八千八百四十四元，甲○○已給付
      價金四十二萬八千元及登記費用一萬九千二百三十九元。
（二）嗣因兩造對於系爭車位是否應有獨立產權發生爭執，而被告將系爭車位登記為
      公同使用部分，原告乃於八十六年一月三日通知被告解除契約，被告則於同年
      三月十一日通知原告解除契約並主張沒收原告已付之全部價金。幾經協調無法
      達成和解，原告遂於八十六年六月三日起訴請求被告返還價金，案經鈞院八十
      六年度訴字第二０七五號判決認原告主張系爭車位應有獨立產權尚非可採，而
      駁回原告之訴，原告上訴台灣高等法院後，台灣高等法院除維持第一審見解外
      ，並認原告主張被告將系爭房屋車位另行出售，不僅為被告所否認且又未舉證
      以實其說，亦非有理由，原告再上訴最高法院後，最高法院仍維持第二審判決
      。
（三）按原告在房屋興建過程中，均有按時付款，並已預繳登記費用，只是房屋辦理
      保存登記後，因對於系爭車位是否有獨立產權發生爭執，於協調無結果後不得
      不主張解除契約請求返還價金，自無法繼續繳交價金，並非違約無理拒絕支付
      交屋款及拒辦銀行貸款對保手續，故被告逕行解除系爭房地、車位買賣契約顯
      非合法。另查被告業於八十八年五月七日將系爭房地移轉登記給訴外人楊韻詩
      ，故已對原告構成給付不能，依民法第二百二十六條之規定，原告應得請求被
      告賠償損害即已支付之二百七十八萬五千七百五十五元及一百一十萬五千五百
      二十四元。
二、備位之訴部分：
（一）系爭買賣契約縱由被告解除，因原告所支付之登記費用並非價金，被告實際上
      亦未為原告辦理房屋土地產權移轉登記，被告收受登記費用顯為無法律上之原
      因而受利益，致原告受有損害，依民法第一百七十九條規定，被告亦應將該登
      記費用返還原告。
（二）且縱被告解除契約合法，惟任由被告悉數沒收原告所付四成價金二百六十五萬
      五千元、一百零五萬三千元，亦顯失公平。依消費者保護委員會以內政部八十
      五年二月十六日（八五）內地字第八五七三六五四函公佈之「預售屋買賣契約
      書範本」第二十二條規定，賣方得沒收之違約金以房地總價款百分之二十為限
      ，且被告已將系爭房地出售等事實，被告實際上所受損害顯然有限，應認被告
      以沒收原告乙○○十萬元、原告甲○○五萬元為當，其餘二百五十五萬五千元
      、一百萬三千元，被告即無法律上之原因而受利益致原告受損害，原告自得依
      不當得利之法律關係請求被告返還。
三、對被告抗辯所為之陳述：
（一）先位聲明部分並非就同一事件更行起訴，故無一事不再理原則之適用：按訴訟
      法上所謂一事不再理之原則，乃指同一事件已有確定之終局判決者而言。其所
      謂同一事件，必同一當事人就同一法律關係而為同一之請求，若此三者有一不
      同，即不得謂為同一事件，自不受確定判決之拘束，最高法院十九年上字第二
      七八號判例可資參照；又判決之既判力，僅係關於為確定判決之事實審言詞辯
      論時之狀態而生，故在確定判決事實審言詞辯論終結後所發生之事實，並不受
      既判力之拘束。查前案訴訟係因兩造對系爭車位是否應有獨立產權發生爭執，
      原告主張依兩造房屋土地買賣契約書第十六條及車位買賣契約書第六條解除契
      約，請求被告償還所給付之價金與登記費用。本件訴訟先位聲明部分，原告則
      係主張被告於前案訴訟事實審言詞辯論終結後之八十八年五月七日將系爭房地
      及車位移轉登記予第三人楊韻詩，已對原告構成給付不能，非但二案之訴訟標
      的不同，且本案之訴訟標的係發生於前審事實審言詞辯論終結後，故顯非同一
      事件，自無更行起訴之情事。
（二）備位聲明部分亦無重複起訴之問題：查民法第二百五十二條規定：「約定之違
      約金過高者，法院得減至相當之數額。」違約金之酌減固屬法院之職權，惟核
      減違約金亦得由違約金債務人起訴請求法院核減（參照最高法院七十九年台上
      字第一六一二號判例），並得合併提起給付之訴請求將超過核減額之部分返還
      。查本件備位聲明之訴訟標的係民法第一百七十九條不當得利之法律關係，請
      求被告返還過高之違約金額，非但與前案訴訟之訴訟標的不同，且前案訴訟法
      院僅就價金應否返還予以審判，從未審酌違約金是否過高，故無重複起訴之情
      事。
（三）關於被告主張就原告乙○○違約受有損害二百八十四萬零一百八十元部分：
  １、被告主張原支付廣告銷售公司佣金三十六萬九千元與現售支付廣告銷售公司佣
      金十五萬六千三百五十元部分，並無任何證據以實其說，該主張應無可採。至
      於被告所提出之附件即太平洋房屋仲介股份有限公司開立之統一發票二張，其
      中並未記載係仲介系爭房屋之佣金收入發票，其金額亦與被告主張不符，故該
      發票不足證明被告前開主張。
  ２、代書費五千元之收據亦未書明是為辦理系爭房屋登記所發生，故該收據與本案
      無涉，不足做為被告受損害之證明。
  ３、被告主張支出工程費之損失三十一萬九千八百三十元，與其所提出之發票、支
      票、工程估驗單等資料，不僅其中金額部分不符，且各項資料亦未載明為系爭
      房屋所發生之費用，故該等資料與原告無關，亦不足做為被告受損害之證明。
  ４、被告既已主張售屋差價損失之賠償，則已無所失利益可言，故被告主張所失利
      益損害尚無可採。
（四）關於被告主張就原告甲○○違約受有損害一百一十八萬二千六百十四元部分：
  １、重新出售損失七十四萬五千零五十九元部分，不只僅屬估計，且其中另列支付
      銷售佣金八萬五千零五十九元部分亦未提出任何資料證明之。
  ２、另關於室內變更設計之工程費損失部分，所提出之資料，亦未記載係原告要求
      室內變更設計，是被告於此部分之主張，亦乏依據。
  ３、關於所失之利益部分，因被告尚未將系爭房屋出售，因此並無損失發生，更遑
      論所失利益。且被告所主張之所得額標準及同業利潤標準，係就八十二年度之
      營業法人整體而言，尚不得用於單一房屋買賣。
參、證據：提出不動產買賣契約書、車位買賣契約書、存證信函、律師函、本院八十
    六年度訴字第二○七五號、臺灣高等法院八十七年度上字第一七六號及最高法院
    八十八年度台上字第二九三一號民事判決、建物登記謄本為證。
乙、被告方面：
壹、聲明：原告先位之訴及備位之訴暨其假執行之聲請均駁回，如受不利之判決，願
    供相當擔保請准免為假執行。
貳、陳述：
一、就先位之訴部分：本件兩造間就返還價金事件，業經最高法院判決確定，原告就
    同一事件更行起訴，違反一事不再理原則，鈞院應認其訴為不合法，予以駁回：
    查本件原告起訴請求被告返還價金事件，原告於起訴書既自承本件曾經原告起訴
    後獲最高法院判決確定，則原告就同一當事人，同一訴訟標的即受領價金之返還
    地位，以相同訴之聲明為請求，其起訴顯欠缺訴訟要件，鈞院應依民事訴訟法第
    二百四十九條第一項第七款規定，以其訴不合法，裁定駁回。
二、就備位之訴部分：
（一）按民法第二百五十二條規定就約定之違約金苟有過高之情事，法院即得授引上
      揭法條規定依職權核減至相當之數額，無待債務人訴請法院核減。查本件請求
      返還價金事件，既經判決確定，前訴訟中兩造間對違約金並無爭執，而前訴歷
      審法院依一般客觀事實、社會經濟狀況及當事人所受損害情形加以審酌，亦無
      認過高應予酌減情形，則本件有關請求酌減違約金部分顯亦經判決確定，依民
      事訴訟法第四百條規定，原告自不得對違約金是否過高再請求法院更行審酌。
      故本件應認原告之訴為不合法，予以裁定駁回。
（二）本件違約金並無原告所稱有過高而應予酌減情形：
  １、查本件原告違約不履行給付價金致被告受有下列損害（詳如附件一、二）：
    (1)支付廣告銷售公司佣金費用。
    (2)重新出售系爭標的所受差額損害。
    (3)重新出售系爭標的需另支出予廣告銷售公司之佣金費。
    (4)被告應原告要求為室內變更設計所支出工程費用及回復原狀所支出之費用。
    (5)被告因原告違約受有應得出售系爭標的可得淨利之損失。
  ２、按違約金之數額是否相當，須依一般客觀事實、社會經濟狀況及當事人所受損
      害情形，以為酌定標準；約定之違約金是否過高，應就債務人若能如期履行債
      務時，債權人可得享受之一切利益為衡量之標準，而非以僅約定之一日之違約
      金額若干為衡量之標準，分別為最高法院四十九年台上字第八○七號及五十一
      年台上字第十九號判例所闡明，今依附件一、二所示，被告所受之損失就原告
      乙○○部分為二百八十四萬零一百八十元，就原告甲○○部分為一百一十八萬
      二千六百一十四元，已超過被告沒收原告乙○○已繳價金二百六十五萬五千元
      （二百二十二萬七千元＋四十二萬八千元）及原告甲○○已繳價金一百零五萬
      三千元（六十二萬五千元＋四十二萬八千元），依前揭判例可知，本件違約金
      自屬正當，並無過高。另依財政部八十三年、八十四年度營利事業各業所得額
      標準及同業利潤標準，被告係經營房屋興建投資業（標準代號：681112），
      毛利率為百分之四十五，與原告遭沒收金額尚不及百分之四十相較，亦無違約
      金偏高情事。
  ３、原告乙○○、甲○○分別購買Ｉ、Ｈ棟六樓房屋各乙戶，該二戶原為獨立戶別
      ，因原告要求並提出打通為乙戶變更圖，被告現場因而應原告要求以乙戶施作
      ，現因原告違約由被告解除契約，系爭乙戶須變更設計回復為二戶，有關室內
      變更設計支出工程費損失（詳如附件一、二），且被告所檢附之發票、支票、
      工程估驗單等資料，金額相同並未有出入。
  ４、另查，倘原告依約履行完成交易，被告有預期利潤可茲收取為所失利益。又被
      告以雙方所定價格出售，卻因原告違約解約而須重行出售，重行出售價格跌落
      ，售價之差額為差價損失，二者獨立，並無重複請求情形。
三、證據：提出財政部八十二、八十三、八十四年度營利事業各業所得額標準及同業
    利潤標準、太平洋房屋價款收付明細表、不動產買賣契約書、統一發票、代書費
    明細表、交屋稅費分算表、支票、工程估驗單、自來水繳費收據、免用統一發票
    收據、估評報告書為證。
    理      由
壹、原告主張：原告乙○○於八十二年十二月二十三日向被告買受坐落台北縣新店市
    ○○段三一至三六地號土地上興建之「僑陽傑座」第Ι棟六樓面積二五‧九二坪
    之預售房屋，及其基地之應有持分，價金合計六百一十五萬元，並買該大樓地下
    二層編號十一號之停車位暨其基地應有持分比例，價金八十五萬元；原告甲○○
    則於八十三年四月八日向原告買受同大樓第Ｈ棟六樓面積七‧二五坪之預售房屋
    ，及其基地之應有持分，價金合計一百六十一萬元，並買受該大樓地下二層編號
    十三號之停車位暨基地應有持分比例，價金九十萬元。房地部分，原告乙○○已
    給付價金二百二十二萬七千元及登記費用十一萬一千九百一十一元，原告甲○○
    已給付價金六十二萬五千元及登記費用三萬三千二百八十五元；車位部分，原告
    乙○○已給付價金四十二萬八千元及登記費用一萬八千八百四十四元，原告甲○
    ○已給付價金四十二萬八千元及登記費用一萬九千二百三十九元。按原告在房屋
    興建過程中，均有按時付款，並已預繳登記費用，只是房屋辦理保存登記後，因
    對於系爭車位是否有獨立產權發生爭執，於協調無結果後不得不主張解除契約請
    求返還價金，自無法繼續繳交價金，並非故意拒付交屋款及拒辦銀行貸款對保手
    續，故被告逕行解除系爭房地、車位買賣契約顯非合法。另查被告業於八十八年
    五月七日將系爭房地移轉登記給訴外人楊韻詩，故已對原告構成給付不能，原告
    自得依民法第二百二十六條之規定，先位請求被告賠償其損害即已支付之二百七
    十八萬五千七百五十五元及一百一十萬五千五百二十四元。退步言，縱被告解除
    契約合法，惟因原告所支付之登記費用並非價金，被告實際上亦未為原告辦理房
    屋土地產權移轉登記，是被告收受登記費用顯為無法律上之原因而受利益，致原
    告受有損害，依民法第一百七十九條規定，被告亦應將該登記費用返還原告。又
    原告已繳納四成價金，若任由被告悉數沒收，亦顯失公平，依消費者保護委員會
    以內政部八十五年二月十六日（八五）內地字第八五七三六五四函公佈之「預售
    屋買賣契約書範本」第二十二條規定，賣方得沒收之違約金亦以房地總價款百分
    之二十為限，況被告已將系爭房地出售，被告實際上所受損害顯然有限，應認被
    告以沒收原告乙○○十萬元、原告甲○○五萬元為當，其餘二百五十五萬五千元
    、一百萬三千元，被告即無法律上之原因而受利益致原告受損害，原告爰以備位
    聲明依不當得利之法律關係請求被告給付原告乙○○二百六十八萬五千七百五十
    五元，原告甲○○一百零五萬五千五百二十四元，及其遲延利息等語。
貳、被告則以：兩造間就返還價金事件，業經最高法院判決確定，原告就同一事件更
    行起訴，違反一事不再理原則，其訴顯不合法，應予以駁回。且本件因原告違約
    不履行給付價金，致被告受有支付廣告銷售公司佣金費用、重新出售系爭房地、
    車位之差價、重新出售系爭房地另支出之佣金費、被告應原告要求為室內變更設
    計所支出之工程費用及回復原狀應支出之費用、出售系爭房地、車位可得之淨利
    等損害，金額分別高達二百八十四萬零一百八十元、一百一十八萬二千六百一十
    四元，均已超過被告沒收原告已繳之價金，足見被告沒收之違約金並未過高等語
    置辯。
參、經查，被告於坐落台北縣新店市○○段三一地號至三六地號土地上興建「僑陽傑
    座」大樓房屋，八十二年十二月二十三日以總價款六百十五萬元預售其中Ｉ棟六
    樓面積二五‧九二坪房屋及基地應有部分，以八十五萬元預售同棟地下二樓編號
    十一號停車位及基地應有部分與原告乙○○，八十三年四月八日以總價款一百六
    十一萬元預售其中Ｈ棟六樓面積七‧二五坪房屋及基地應有部分，以九十萬元預
    售同棟地下二樓編號十三號停車位及基地應有部分與原告甲○○，而分別與原告
    簽訂房屋土地買賣契約、車位買賣契約，原告乙○○已給付房地部分價款二百二
    十二萬七千元，登記費十一萬一千九百一十一元，車位部分價款四十二萬八千元
    ，登記費一萬八千八百四十四元，原告甲○○已給付房地部分價款六十二萬五千
    元，登記費三萬三千二百八十五元，車位部分價款四十二萬八千元，登記費一萬
    九千二百三十九元。原告以被告將停車位僅登記為公同使用部分，未依約登記停
    車位之基地應有部分，依房屋土地買賣契約第十六條第一項後段，車位買賣契約
    第六條之約定為由，於八十六年一月三日以存證信函通知被上訴人解除上開房地
    、車位之買賣契約。被告則於同年三月十一日以原告未依約繳付價金為由通知原
    告解除契約並主張沒收原告已付之全部價金。嗣被告復於八十八年五月七日將乙
    ○○所買受之系爭房地移轉登記給訴外人楊韻詩，買賣價金為五百二十一萬元等
    情，業據原告提出不動產買賣契約書、車位買賣契約書、存證信函、律師函、本
    院八十六年度訴字第二○七五號、臺灣高等法院八十七年度上字第一七六號及最
    高法院八十八年度台上字第二九三一號民事判決、建物登記謄本為證，復為被告
    所不爭執，自堪信為真實。是本院分別就先位之訴及備位之訴審酌如下：
一、先位之訴部分：
（一）按訴訟標的於確定之終局判決中經裁判者，除法律別有規定外，當事人不得就
      該法律關係更行起訴。主張抵銷之對待請求，其成立與否經裁判者，以主張抵
      銷之額為限，不得更行主張，民事訴訟法第四百條定有明文。次按判決之既判
      力，係僅關於為確定判決之事實審言詞辯論終結時之狀態而生，故在確定判決
      事實審言詞辯論終結後所發生之事實，並不受其既判力之拘束，最高法院三十
      九年臺上字第二一四號判例可資參照。查本件兩造因停車位之登記問題發生爭
      議，嗣原告認系爭停車位登記為公同使用部分，與契約約定不符，遂以可歸責
      於被告之事由致給付不能，向被告為解除契約之意思表示為由，訴請被告返還
      價金，並經本院八十六年度訴字第二○七五號、臺灣高等法院八十七年度上字
      第一七六號、最高法院八十八年度台上字第二九三一號判決原告敗訴確定等情
      ，有上開民事判決附卷足稽，並經本院調閱上開民事卷宗核閱屬實。是前開返
      還價金事件，原告是以給付不能為由解除契約，並依解除契約之法律關係訴請
      返還價金，尚與本件原告以前開返還價金事件事實審言詞辯論終結後，被告將
      原告乙○○買受之房地移轉予訴外人楊韻詩，致給付不能，依民法第二百二十
      六條之規定先位請求損害賠償之訴訟標的不同，揆諸前揭說明，原告於本件之
      請求並不受前訴既判力之拘束，自無違反一事不再理原則，合先陳明。
（二）本件原告主張系爭房屋興建過程中，原告均有按時付款，並已預繳登記費用，
      只是房屋辦理保存登記後，因對於系爭車位是否有獨立產權發生爭執，方未繼
      續繳付價金，並非違約無理拒絕支付交屋款及拒辦銀行貸款對保手續，故被告
      逕行解除系爭房地、車位買賣契約顯非合法。且被告業於八十八年五月七日將
      系爭房地及車位移轉登記給訴外人楊韻詩，對原告已構成給付不能，依民法第
      二百二十六條之規定，原告自得請求被告賠償其損害等語。惟查，本件系爭停
      車位之爭議，業經本院八十六年度訴字第二○七五號、臺灣高等法院八十七年
      度上字第一七六號、最高法院八十八年度台上字第二九三一號判決原告敗訴確
      定，認被告將系爭停車位登記為公同使用部分，並無違反契約之約定一節，已
      如前述，則原告以系爭停車位登記之問題為由，拒繳交屋款及拒辦銀行貸款對
      保手續，顯已違反契約之約定，嗣被告以存證信函催告原告應於收受催告函後
      七日內繳付，惟原告仍未依約繳付，被告遂於八十六年三月十一日以存證信函
      為解除契約之意思表示，是被告以原告違約為由為解除契約之意思表示並無違
      法。又兩造所簽訂之買賣契約既已解除。被告已無將系爭房地及車位移轉所有
      權予原告之義務，因之，被告於八十八年五月七日將系爭房地移轉登記給訴外
      人楊韻詩，對原告亦不會構成給付不能。是以，原告主張被告解除契約不合法
      ，應履行之債務亦已給付不能，應負損害賠償之責任等情，顯不足採。
（三）從而，原告依民法第二百二十六條之規定，先位請求被告應給付原告乙○○二
      百七十八萬五千七百五十五元，原告朱致中一百一十萬五千五百二十四元，及
      均自起訴狀繕本送達翌日起至清償日止，按年息百分之五計算之利息，即無理
      由，應予駁回。
二、備位之訴部分：
（一）按民法第二百五十二條規定：「約定之違約金額過高者，法院得減至相當之數
      額。」故約定之違約金苟有過高情事，法院即得依此規定核減至相當之數額，
      並無應待至債權人請求給付後始得核減之限制。此項核減，法院得以職權為之
      ，亦得由債務人訴請法院核減，最高法院七十九年台上字第一六一二號判例足
      資參照。經查，原告以給付不能為由解除契約，並依解除契約之法律關係訴請
      返還價金，業經本院八十六年度訴字第二○七五號、臺灣高等法院八十七年度
      上字第一七六號、最高法院八十八年度台上字第二九三一號判決原告敗訴確定
      等情，已如前述，而上開判決中僅就原告解除契約是否合法，被告是否應返還
      價金加以論斷，並未就被告是否業已合法解除兩造之買賣契約，沒收原告所繳
      之價金於法有據一節有所判斷，更遑論被告沒收之違約金是否過高。依前揭說
      明，本件原告依民法第二百五十二條之規定，備位請求法院核減違約金之數額
      ，並無違反一事不再理原則，亦合先敘明。
（二）本件原告主張縱被告解除契約合法，惟原告所支付之登記費用並非價金，被告
      實際上亦未為原告辦理房屋土地產權移轉登記，是被告收受登記費用顯為無法
      律上之原因而受利益，致原告受有損害，依民法第一百七十九條規定，被告亦
      應將該登記費用返還原告等語。查被告對原告乙○○、甲○○已分別繳付十三
      萬零七百五十五元、五萬二千五百二十四元之登記費用一節不爭執，則兩造之
      買賣契約既已解除，被告亦無義務移轉系爭房地之所有權登記予原告，是被告
      依契約之約定受領上揭登記費用即無法律上之原因，從而，原告依民法第一百
      七十九條規定，請求被告返還上開登記費用，即屬有據。
（三）次按當事人約定契約不履行之違約金過高者，法院得依民法第二百五十二條以
      職權減至相當之數額，至是否相當，應依一般客觀事實、社會經濟狀況及當事
      人所受損害情形，以為酌定標準，而債務已為一部履行者，亦得比照債權人所
      受利益減少其數額，最高法院四十九年度台上字第八０七號判例著有明文。本
      件原告復主張被告沒收原告所繳付之價金二百六十五萬五千元、一百零五萬三
      千元，顯屬過高等情。經查，系爭契約第十六條第一項約定：「本約簽立後，
      雙方均不得因物價之漲跌而有增減價款之要求，倘甲方（即原告）有減少價款
      之要求或違約不買，不按照契約約定之日期付款、或違反本約任何條項內容之
      情事者，乙方（即被告）得解除契約，並沒收乙方已繳付之全部款項作為損害
      賠償之賠償金和違約之違約金：：。」是核其性質，屬買方不依約付款時應支
      付違約金之約定，此為兩造所不爭執之事實，是此部分已付價金並非任意性給
      付之違約金，其既經被告依約解除系爭契約，並向原告表示沒收已付價金作為
      違約金，則原告請求法院斟酌此已付價金是否過高並進而判斷應否予以酌減，
      即非無據。然違約金既係當事人為確保債務之履行，所約定不履行債務時之給
      付，衡理自以債務人違約之程度愈嚴重，違約之時期較長或違約之時間較早者
      ，始須受較高額之違約罰款，不應反其道而行。本件係屬預售屋之買賣，買受
      人之繳款係配合各工期而分期付款，依契約所為前述違約金之約定，倘買方違
      約情節嚴重者（如愈早違約不付期款），其所繳價款尚少，因被沒收所受之損
      失較輕微；其違約情節較輕者（如已繳大部分期款至施工後期始未續繳），因
      所繳價金已多，被沒收充作違約金之數額相對增加，所受損失反較嚴重，顯造
      成賞罰不平之待遇，實失約定違約金係為確保債務履行之本旨。是斟酌被告出
      售系爭房地時，系爭房地所得利潤，依財政部核備營利事業所得額標準及同業
      利潤標準所示房地買賣業之純利率，八十二、八十三、八十四年度分別為百分
      之十五、百分之十五、百分之十四；被告於沒收原告之價金時，系爭房地已全
      部完工，原告係分別繳交二百六十五萬五千元、一百零五萬三千元後方違約不
      再續繳，其等已為一部之履行（交付部分價款），被告受有利益（以收受之價
      款周轉使用）；兩造約定之買賣房地總價為六百一十五萬元、一百六十一萬元
      ，而被告解除契約後，將乙○○買受之房地再出售予楊韻詩，價金僅為五百二
      十一萬元，因而減少價金收入九十四萬元（有不動產買賣契約書附卷可憑）。
      至原告甲○○買受之房地迄今亦僅有約一百二十萬元之價值（有評估報告書足
      稽）。參以本院依職權核閱內政部所編印預售買賣契約書範本，其中關於違約
      之處罰，載稱：「賣方違反第七條第二款之規定者（按即付款約定），賣方得
      沒收依房地總價款百分之二十計算之金額，但該沒收之金額已超過已繳價款者
      ，則以已繳價款為限，買賣雙方並得解除本契約」，足參八十五年間之行政機
      關概括見解，對預售房屋之違約金以不超過百分之二十為適當，及房地產價格
      自七十九年、八十年間之高峰期以來，迄今普遍價格疲軟，並以下跌者居多，
      此為社會上一般人所公知之事實，倘任許投資預售屋者恣意解約，亦非社會經
      濟健全之道，及建築商人必受有廣告行銷費用之損失等情。本院認本件違約金
      以系爭房地、車位總價額百分之十八即一百二十六萬、四十五萬一千八百元為
      允當。至被告雖稱：本件因原告違約不履行給付價金，致被告分別受有支付廣
      告銷售公司佣金費用、重新出售系爭房屋之差價、重新出售系爭房屋另支出之
      佣金費、被告應原告要求為室內變更設計所支出之工程費用及回復原狀應支出
      之費用、出售系爭標的可得之淨利等損害，金額分別高達二百八十四萬零一百
      八十元、一百一十八萬二千六百一十四元，均已超過被告沒收原告已繳之價金
      等語。惟被告將系爭房地出售予原告時，總價為七百萬元、二百五十一萬元（
      含車位），當時即已將支付廣告銷售公司佣金之費用、為室內變更設計所支出
      之工程費用（成本）及被告預期可得之利益計算在內，此部分被告既已列出重
      新出售系爭房地之差價之損害（補償此部分損害後，被告原先扣除成本後應獲
      得之淨利即無減少），即無被告所指其原須支付之成本及可得淨利之損害可言
      。是被告所計算之損害顯有重覆之虞，洵不足採。
（四）綜上所述，原告依民法第一百七十九條及第二百五十二條之規定，備位請求被
      告給付原告乙○○一百五十二萬五千七百五十五元、原告甲○○六十五萬三千
      七百二十四元，及均自起訴狀繕本送達之翌日即八十九年四月二十一日起至清
      償日止，按年息百分之五計算之利息，為有理由，應予准許，逾此部分之請求
      ，為無理由，應予駁回。
肆、假執行之宣告：兩造均陳明願供擔保，聲請宣告假執行或免為假執行，經核原告
    勝訴部份，合於法律規定，爰分別酌定相當之擔保金額宣告之；原告其餘假執行
    之聲請，因訴之駁回而失所依據，不予准許。
伍、結論：本件原告先位之訴為無理由，備位之訴為一部有理由，一部無理由，依民
    事訴訟法第七十八條、第七十九條但書、第八十五第一項但書、第三百九十條第
    二項、第三百九十二條，判決如主文。
中      華      民      國    八十九    年      八      月      八      日
                                            民事第五庭法      官  林秀圓
右為正本係照原本作成
如對本判決上訴，須於判決送達後廿日內向本院提出上訴狀
中      華      民      國    八十九    年      八      月      八      日
                                                      法院書記官  林蓮女


司法院資訊處製作；財團法人民間司法改革基金會備份。
